臺北高等行政法院判決　　　　　　　　　　　　　　九十二年度訴字第一五七九號
　　　　　　　　　　　　　　　.
　　原　　　告　普達光學企業有限公司
　　代　表　人　甲○○董事）.
　　被　　　告　經濟部智慧財產局
　　代　表　人　蔡練生（局長）
　　訴訟代理人　丁○○
　　參　加　人　日商．特光股份有限公司
　　代　表　人　乙○○○社長.
　　訴訟代理人　丙○○律師
　　　　　　　　楊憲祖律師
　　　　　　　　黃闡億律師
右當事人間因商標異議事件，原告不服經濟部中華民國九十二年二月十日經訴字第○
九二○六二○二一六○號訴願決定，提起行政訴訟，並經本院裁定命參加人獨立參加
本件被告之訴訟。本院判決如左：
    主  文
原告之訴駁回。
訴訟費用由原告負擔。
    事  實
壹、事實概要：
    緣原告前於民國（以下同）八十八年五月二十八日以「TOPCON TECH」 商標，指
    定使用於當時商標法施行細則第四十九條所定商品及服務分類表第九類之眼鏡、
    風鏡、雪鏡、眼鏡框、眼鏡架、眼鏡套、眼鏡掛帶、安全護目鏡、防煙護目鏡、
    射擊用眼鏡、眼鏡止滑墊片、門眼、透鏡、稜鏡、放大鏡、望遠鏡、凹凸透鏡、
    光學鏡片、夜間電子望遠鏡、折射式赤道儀望遠鏡、接目鏡、鏡胚、夾鼻眼鏡、
    太陽眼鏡、近視眼鏡、遠視眼鏡、散光眼鏡、平光眼鏡商品，向被告申請註冊，
    經被告准列為審定第九一一六九八號商標（以下簡稱系爭商標，如附圖一）。嗣
    參加人以系爭商標有違商標法第三十七條第七、十二、十四款之規定，對之提起
    異議，案經被告審查，認系爭商標與據以異議之「TOPCON」商標（以下簡稱據以
    異議商標，如附圖二）構成近似，有致公眾產生混淆誤認之虞，違反異議審定時
    商標法第三十七條第七款之規定，以九十一年十月十七日中台異字第八九一五○
    五號商標異議審定書為系爭商標之審定應予撤銷，其聯合第九一六三六五號商標
    之審定應一併撤銷之處分。原告不服，提起訴願，遭駁回後，遂向本院提起行政
    訴訟，本院因認本件撤銷訴訟之結果，參加人之權利或法律上利益將受損害，乃
    依行政訴訟法第四十二條第一項規定，依職權裁定命參加人獨立參加本件被告之
    訴訟。
貳、兩造聲明：
一、原告聲明：
    原告未於言詞辯論期日到場，據其提出之書狀，聲明求為判決訴願決定及原處分
    均撤銷。
二、被告聲明：求為判決如主文所示。
、兩造爭點：
    據以異議商標是否為著名商標？系爭商標是否與據以異議商標近似，而有致公眾
    混淆誤認之虞？
一、原告陳述：
    原告未於言詞辯論期日到場，據其提出之書狀，陳述如左：
１、按商標圖樣「相同或近似於他人著名之商標或標章，有致公眾混淆誤認之虞者，
    不得申請註冊」，固為商標法第三十七條第七款所明定。又所稱「著名之商標或
    標章」，係指有客觀證據足以認定該商標或標章已廣為相關事業或消費者所普遍
    認知者而言，復為商標法施行細則第三十一條第一項所明定。所謂「有致公眾混
    淆誤認之虞」，係指商標或標章有使一般消費者對其所表彰之商品來源或產製主
    體發生混淆誤信之虞而言。又本款之適用除相同或近似於他人著名之商標或標章
    外，尚須有使公眾混淆誤之虞，始足當之，而有無使公眾產生混淆誤認之虞，應
    就商標或標章識別性之程度，是否具有創意，所指定使用商品或服務相關及類似
    程度、購買人之注意力等相關因素判斷之。另被告於八十八年三月九日即以（八
    八）智商九八○字第二○四五九五號公告「著名商標或標章認定要點」，其中第
    四、五及十一項中即分別規定「著名商標或標章之認定，應綜合下列各項因素判
    斷之」（如商標使用期間、地域範圍，使用商品之範圍及銷售量，廣告宣傳方式
    、數量、期間範圍，商品之經銷管道、販賣場所，商標識別之程度，企業規模，
    及其多角化經營之可能性，同業或消費者之評價，及其他因素。）而前項各項因
    素亦規定九大項之證據證明，另曾具體舉證並經商標專責機關認定為著名商標或
    標章之證據資料，其認定時間未滿二年者，得不需重提出相同證據證明之。但商
    標專責機關因個案審查需要，仍得要求商標或標章權人檢送相關證據證明之。
２、被告及訴願決定機關認定參加人之據以異議商標堪稱已為相關業者及消費者所認
    知而臻著名之程度，不外乎係以參加人檢送之日本等世界多國商標註冊資料、眼
    科及眼鏡光學儀器系列等產品型錄：八十年十一月、十二月版之東南鐘錶月刊、
    八十一年三月版之眼科醫學會雜誌、八十一年十二月版之中眼醫訊、八十七年進
    口眼鏡展示會專刊、八十八年四月、十二月及八十九年二月版之當代眼鏡雜誌、
    西元一九九四年至西元一九九七年之商品年銷售統計，以及被告中台異字第八七
    ○三○八號異議審定書等資料。然上揭得知被告及訴願決定機關對於著名商標認
    定時點，並未依前揭著名商標或標章認定要點第十項第二款之規定，以他人申請
    註冊時著名與否為準，因系爭商標申請註冊日為八十八年五月二十八日，姑且不
    論其與據以異議商標是否構成近似，因註冊資料，為靜態權利取得，與據以異議
    商標已達著名無涉，檢附八十年東南鐘錶月刊三張，其日期距今久遠，且證據僅
    三張（微薄且屬間斷性），不足證明已達著名，檢附八十一年中眼醫訊、眼科醫
    學會雜誌各乙份及視訊二份，其情形同前，檢附「YUTA」及「ISHIH」TRADING銷
    售表二張，除為自行印製表格，亦未見據以異議商標及任何資料佐證，檢附八十
    七年展示會專利及八十八年、八十九年當代眼鏡雜誌三份及台南市會員大會特刊
    一份，其不是屬微薄間斷性資料，亦便是與本件系爭商標申請註冊日同年或較晚
    ，而型錄三份並無日期，亦無其他資料佐證其發行量，散佈區域等情形，故據以
    異議商標依前揭著名商標或標章認定要點，根本未達標準。
３、被告之第八七○三○八號商標異議審定書，經觀其內容，並未認定據以異議商標
    已達著名，同時其日期距今已逾三年，其案情及商標圖樣與本件不同，自不能比
    附援引，執為相同之認定，故被告及訴願決定機關對系爭商標所為處分及決定，
    顯有違誤之嫌。
４、就兩商標圖樣比較，二者固有相同之「TOPCON」，惟查「TOPCON」非參加人所獨
    創，國內外廠商不乏早於據以異議商標申請註冊前，即以之作為商標圖樣使用，
    此可由網路搜尋引擎輕易即可得證，是消費市場上既多有外文「TOPCON」與其他
    文字組合之商標，使用於不同類之商品，消費者對其來源之識別能力相對提高，
    且系爭商標係由「TOPCON TECH」 十字母一字排開構成不可分割本體，而TECH並
    無縮寫小點，既非「TECHNICAL」， 亦非「TECHNOLOGY」之縮寫，自無被告及訴
    願決定機關所謂「工專、理工學院」，此可由任何外文字典中查詢得證，是二商
    標字數差距甚大，在字義、觀念及外觀、讀音上均無使消費者產生同一主體來源
    系列商標聯想及混淆誤認之情形。
５、參加人之據以異議商標商品為精密光學儀，而系爭商標商品為指定日常用品之眼
    鏡，前者價值數百萬元，後者區區百元，前者為專業少數人員使用儀器，後者為
    一般人隨身攜帶品，二者商品功能、用途、性質全然不同，市場區隔有別，營業
    利益衝突不明顯，既非同一亦非類似，一般消費者不難區辨，故系爭商標應無商
    標法第三十七條第七款及第十二、十四款規定之適用，是被告及訴願決定機關所
    為之處分及決定顯有違法不當之嫌，爰請判決如原告訴之聲明。
二、被告陳述：
１、商標圖樣「相同或近似於他人著名之商標或標章，有致公眾混淆誤認之虞者」，
    不得申請註冊，為商標法第三十七條第七款所明定。又所稱「著名之商標或標章
    」，係指有客觀證據足以認定該商標或標章已廣為相關事業或消費者所普遍認知
    者而言，復為同法施行細則第三十一條第一項所明定。所謂「有致公眾混淆誤認
    之虞者」，係指商標或標章有使一般消費者對其所表彰之商品來源或產製主體發
    生混淆誤信之虞而言。而判斷兩商標近似與否，應本客觀事實，依具有普通知識
    經驗之商品買受者施以普通之注意，有無引致混同誤認之虞以為斷。
２、本件系爭審定第九一一六九八號「TOPCON TECH」商標圖樣，與據以異議之「TO-
    PCON」商標圖樣相較，二者均係單純由外文所組成，且均有相同、無字義之外文
    「TOPCON」字外，前者圖樣中之「TECH」字依大陸簡明英漢字典所載乃口語之「
    工專、理工學院」之意，或與「﹒」符號連用即為「TECHNICAL；TECHNOLOGY（
    科技）」之縮寫，致二者圖樣於外觀、觀念或讀音上易使人滋生同一主體來源之
    系列商標之聯想，於異時異地隔離觀察及交易連貫唱呼之際，客觀上顯有使相關
    消費者產生混同誤認之虞，應屬構成近似之商標。
３、外文「TOPCON」係本件參加人首先使用於各種光學儀器、醫療器材、顯微鏡等商
    品之商標，除在其日本本國及於美國、英國、德國、加拿大、澳洲等世界多國獲
    准註冊外，亦早自五十六年起陸續在我國取得註冊第二四四四七、二五一九一、
    二五一九四、五四五六九九、六二三○五四號等多件商標專用權，並經延展註冊
    迄今仍有效存在，其商品除透過代理商裕達貿易股份有限公司代理進口於我國市
    場廣泛行銷多年外，亦有經由印製商品型錄或刊登廣告於當代眼鏡、東南鐘錶月
    刊、視訊等專業雜誌及刊物上廣為宣傳促銷，鑑於據以異議「TOPCON」商標之外
    文字係字典中無法查得之參加人自創者，且為其持續表彰使用於各種光學儀器、
    醫療器材等商品迄今已四十多年外，其商品並有透過我國代理商於全省之台北、
    中壢、台中、嘉義、台南、高雄等各行銷據點廣泛銷售，復持續經由專業雜誌及
    刊物之廣告宣傳助力，該據以異議商標之信譽於系爭商標八十八年五月二十八日
    申請註冊當時，堪認已為相關業者及消費者所認知而臻著名之程度，凡此有參加
    人檢送之日本等世界多國商標註冊資料、眼科及眼鏡光學儀器系列等產品型錄、
    八十年十一、十二月版之東南鐘錶月刊、八十一年三月版之眼科醫學會雜誌、八
    十一年十二月版之中眼醫訊、八十七年進口眼鏡展示會專刊、八十八年四、十二
    月及八十九年二月版之當代眼鏡雜誌、西元一九九四年至一九九七年之商品年銷
    售統計以及被告中台異字第八七○三○八號異議審定書等證據資料附卷可稽，從
    而原告遲於其後始以含有相同單字「TOPCON」在內之近似外文 「TOPCON TECH」
    作為系爭商標圖樣申請註冊，並指定使用於與驗光器等光學儀器性質密切關連之
    眼鏡、望遠鏡等商品，客觀上實易使相關業者及消費者對其所表彰之商品來源或
    產銷主體與參加人產生聯想而發生混淆誤信之虞，自有首揭法條規定之適用。
４、據以異議商標之知名度係就參加人所檢送之前揭證據資料予以整體綜合考量、相
    互參佐採憑而來，並非僅就單一之證據予以論斷，是原告所述據以異議商標信譽
    未臻著名云云，核為主觀之見解。另系爭商標既應依商標法第三十七條第七款規
    定撤銷其審定，則其是否尚有違同法條第十二、十四款規定，自無庸審究。又系
    爭商標之聯合第九一六三六五號「TOPCON」商標之審定，因其正商標被撤銷而失
    所附麗，應一併予以撤銷。
５、綜上論述，被告之原處分洵無違誤，請判決如被告答辯之聲明。
三、參加人陳述：
１、系爭商標有異議審定時商標法第三十七條第七款規定之情形，應不得申請註冊：
(1)、商標圖樣「相同或近似於他人著名之商標或標章，有致公眾混淆誤認之虞者」，
    不得申請註冊，為系爭商標異議審定時商標法第三十七條第七款所明定。所謂「
    有致公眾混淆誤認之虞者」，係指商標或標章有使一般消費者對其所表彰之商品
    來源或產製主體發生混淆誤認之虞而言。
(2)、二商標構成近似：
    系爭商標為單純的外文 「TOPCON TECH」，「TECH」為「科技」之義，眾人皆知
    ，為一極通俗的英文縮寫，因此系爭商標的主要部分即在於「TOPCON」，而「T-
    OPCON」 為參加人使用達數十年之久的著名商標，二商標構成近似，極其顯然，
    無庸多予贅言，原告猶辯稱不近似，純屬強辯。
(3)、參加人據以異議商標為著名商標：
、參加人係以產製各種科學儀器、醫療器材、電子顯微鏡、光學儀器、超高精密度
    測量器具聞名於世之製造公司，「TOPCON」不僅為參加人英文公司名稱之特取部
    分，參加人亦早即將「TOPCON」使用在所產製之各種商品上，而經由參加人長期
    廣泛使用「TOPCON」商標之結果，該據以異議之「TOPCON」商標業已成為表彰參
    加人優良商譽及商品品質之信用標識。
、參加人為維護自身權益，除於日本申請取得「TOPCON」商標註冊外，並已於美國
    、法國、英國、德國、加拿大、俄國、澳洲、瑞典、挪威、越南、香港、韓國、
    大陸等世界各國取得「TOPCON」商標專用權，於我國亦早於五十六年起陸續取得
    多件註冊商標包括註冊第二四四四七號（照像器攝影機等）、二五一九一號（醫
    術用器具等）、二五一九四號（測量用器具等）、五四五六九九號（各種科學儀
    器、地球儀、醫療器材、電子顯微鏡等）。
、參加人的「TOPCON」驗光機、電子顯微鏡、各種光學儀器商品，除了暢銷日本及
    其他世界各國以外，並早即透過代理商進口臺灣市場多年，參加人謹提出西元一
    九九五、一九九六、一九九七年的部分進口發票以為證。
、參加人並在各個臺關眼科、眼鏡的知名期刊雜誌刊登廣告，例如八十年十一、十
    二月版之東南鐘錶月刊、八十一年三月版之眼科醫學會雜誌、八十一年十二月版
    之中眼醫訊、八十七年進口眼鏡展示會專利、八十八年四、十二月及八十九年二
    月版之當代眼鏡雜誌、視訊、台南市鐘錶眼鏡商業同業公會二十二屆第三次會員
    大會特刊等。
、參加人的「TOPCON」商標並曾經被告中台異字第八七○三○八號商標異議審定書
    認為已為相關消費者所認識。
、綜合上述事證，足以認定參加人的「TOPCON」商標於系爭商標於八十八年五月二
    十八日申請註冊當時已廣為相關事業或消費者所普遍認知，而為著名商標。
(4)、系爭商標有致公眾混淆誤認之虞：
    參加人以產銷各種光學儀器著稱於世，系爭商標則指定使用於眼鏡、望遠鏡等商
    品，二者商品關連密切。「TOPCON」為參加人長久使用在各種光學儀器商品上的
    著名商標，原告竟以之為系爭商標的主要部分申請註冊在眼鏡、望眼鏡等商品上
    ，自易使相關業者及消費者對其所表彰之商品來源或產銷主體與參加人產生聯想
    而發生混淆誤認之虞。系爭商標自有首揭法條規定之適用，不應准其註冊。
２、原告攻擊參加人在異議階段所提出的證據資料，認為「註冊資料為靜態權利取得
    ，與據以異議商標已為著名無涉，檢附八十年東南鐘錶月刊三張，其日期距今久
    遠，且證據僅三張（微薄且屬間斷性），不足證明已達著名，檢附八十一年中眼
    醫訊、眼科醫學會雜誌各乙份及視訊二份，其情形同前，檢附「YUTA」及「ISH-
    IH」TRADING 銷售表二張，除為自行印製表格，亦未見據以異議商標及任何資料
    佐證，檢附八十七年展示會專利及八十八年、八十九年當代眼鏡雜誌三份及臺南
    市會員大會特刊一份，其不是屬微薄間斷性資料，亦便是與系爭商標申請註冊日
    同年或較晚，而型錄三份並無日期，亦無其他資料佐證其發行量，散佈區域等情
    形，故據以異議商標依前揭著名商標或標章認定要點，根本未達標準。另被告之
    第八七○三○八號商標異議審定書，經觀其內容，並未認定其據以異議商標已達
    著名，同時其日期距今已逾三年，其案情及商標圖樣與本件不同，自不能比附援
    引，執為相同之認定」云云。惟查，為認定著名商標，被告訂有「著名商標或標
    章認定要點」行政規則。依該要點五規定，著名商標之認定，應綜合各項因素判
    斷之（各項因素詳見要點五規定）；要點六臚列可得採取之證據（詳見要點六規
    定）；要點十並再次強調，著名商標之認定，應就要點六所列證據，綜合要點五
    各項認定因素判斷之。原處分認定參加人據以異議商標為著名商標，係就參加人
    所提出的各項證據資料，予以整體綜合考量、相互參佐採憑而來，完全符合前揭
    要點的規定。原告就參加人所提出的各項證據資料分裂逐一論斷，核屬強辯之詞
    ，自無可採。
３、綜上所述，系爭商標有異議審定時商標法第三十七條第七款規定之情形，應不得
    申請註冊。原處分將其審定予以撤銷，認事用法均屬至當，訴願決定予以維持，
    亦屬當然，均應予維持。原告復行提起本件之訴，顯屬無理由，爰請判決駁回原
    告之訴。
    理  由
一、本件原告經合法通知，未於言詞辯論期日到場，核無行政訴訟法第二百十八條準
    用民事訴訟法第三百八十六條各款所列之情事，爰依被告之聲請，由其一造辯論
    而為判決，合先敘明。
二、按商標圖樣「相同或近似於他人著名之商標或標章，有致公眾混淆誤認之虞者」
    ，不得申請註冊，為系爭商標異議審定時商標法第三十七條第七款所明定。而商
    標圖樣是否近似，以具有普通知識經驗之購買人，於購買時施以普通所用之注意
    ，有無混同誤認之虞判斷之。又所稱著名商標或標章，係指有客觀證據足以認定
    該商標或標章已廣為相關事業或消費者所普遍認知者，復為同法施行細則第十五
    條第一項及第三十一條第一項所明定。
三、本件被告略以，系爭審定第九一一六九八號 「TOPCON TECH」商標與據以異議之
    「TOPCON」商標構成近似，且於系爭商標八十八年五月二十八日申請註冊當時，
    據以異議商標於各種光學儀器、醫療器材、顯微鏡等商品已廣為相關事業及消費
    者所普遍認知而臻著名程度。故原告遲於其後始以含相同單字「TOPCON」在內之
    近似外文 「TOPCON TECH」作為系爭商標圖樣申請註冊，並指定使用於與驗光器
    等光學儀器性質密切關連之眼鏡、望遠鏡等商品，客觀上有使消費者對其所表彰
    之商品來源或產製主體與參加人產生聯想而發生混淆誤認之虞，應有首揭法條之
    適用，乃為系爭商標之審定應予撤銷，其聯合第九一六三六五號商標之審定應一
    併撤銷之處分。原告不服，循序提起訴願及本件行政訴訟。
四、原告於本件行政訴訟中訴稱，參加人所檢送之各項證據資料不足證明據以異議商
    標已達著名程度。且系爭商標圖樣係由 「TOPCON TECH」不可割裂之十個字母所
    組成，與單純之「TOPCON」兩者不僅字數多寡差異甚大，字義不同、觀念不同，
    在外觀上亦無使購買人產生混淆誤認；又參加人所指定使用商品均為「精密大體
    積電子之光學儀」，而系爭商標所指定使用商品則為「日常用品小體積之眼鏡．
    ．．等」，兩者陳列處所不同，消費者對其商品種類、價格及其性質注意程度，
    輕易就可區分，自無產生混淆誤認之情形云云。惟查：
１、系爭商標圖樣係由單純之外文「TOPCON TECH」所構成，除與據以異議之「TOPC-
    ON」商標圖樣均有相同而無字義之外文「TOPCON」外，其「TECH」部分，英文字
    義為口語之「工專、理工學院」，或為「TECHNICAL」、「TEHNOLOGY」（科技）
    之縮寫，二商標在外觀、觀念及讀音上均易使人產生系列商標之聯想，於異時異
    地隔離觀察及交易連貫唱呼之際，客觀上有使消費者產生混淆誤認之虞，應屬構
    成近似之商標。
２、外文「TOPCON」係參加人首先使用於各種光學儀器、醫療器材、顯微鏡等商品之
    商標，除在其本國日本及美、英、德等多國獲准註冊外，自五十六年起陸續於我
    國取得註冊第二四四四七、二五一九一等多件商標專用權，且迄今仍有效存在。
    其商品除透過代理商裕達貿易股份有限公司代理進口於我國市場廣泛行銷多年外
    ，亦經由印製商品型錄或刊登廣告於當代眼鏡、東南鐘錶月刊、視訊等專業雜誌
    刊物上廣為宣傳促銷，是據以異議商標之商譽於系爭商標八十八年五月二十八日
    申請註冊當時，堪認已廣為相關事業及消費者所普遍認知而臻著名程度，凡此有
    參加人檢送之商標註冊資料、光學儀器系列產品型錄、八十年十一、十二月版之
    東南鐘錶月刊、八十一年三月版之眼科醫學會雜誌、八十一年十二月版之中眼醫
    訊、八十七年進口眼鏡展示會專刊、八十八年四、十二月及八十九年二月版之當
    代眼鏡雜誌、西元一九九四年至西元一九九七年之商品年銷售統計等證據資料附
    卷可稽。從而，原告其後始以與據以異議商標近似之外文 「TOPCON TECH」作為
    系爭商標圖樣申請註冊，並指定使用於與驗光器等光學儀器性質密切關連之眼鏡
    、望遠鏡等商品，客觀上難謂無使相關事業及消費者對其所表彰之商品來源或產
    銷主體與參加人產生聯想而發生混淆誤認之虞，自有首揭法條之適用。又系爭商
    標之聯合第九一六三六五號「TOPCON」商標之審定，因其正商標被撤銷而失所附
    麗，應一併予以撤銷。從而，被告以系爭商標有違異議審定時商標法第三十七條
    第七款規定，所為系爭商標之審定應予撤銷，其聯合第九一六三六五號商標之審
    定應一併撤銷之處分，洵無違誤。
五、綜上所述，原告之陳詞均不可採，則被告所為第九一一六九八號 「TOPCON TECH
    」商標之審定應予撤銷，其聯合第九一六三六五號商標之審定應一併撤銷之處分
    ，揆諸首揭規定，並無違誤，訴願決定予以維持，亦無不合。原告徒執前詞，訴
    請撤銷訴願決定及原處分，並無理由，應予駁回。
六、本件事證已臻明確，兩造其餘攻擊防禦方法與本件判決結果不生影響，故不逐一
    論述，併此敘明。
據上論結，本件原告之訴為無理由，爰依行政訴訟法第九十八條第三項前段、第二百
十八條，民事訴訟法第三百八十五條第一項前段判決如主文。
中    華    民    國      九十三      年      六      月      三十      日
                               臺 北 高 等 行 政 法 院 第 一 庭
                                     審 判 長 法    官 徐瑞晃
                                              法    官 李得灶
                                              法    官 吳慧娟
右為正本係照原本作成。
如不服本判決，應於送達後二十日內，向本院提出上訴狀並表明上訴理由，如於本判
決宣示後送達前提起上訴者，應於判決送達後二十日內補提上訴理由書（須按他造人
數附繕本）。
中    華    民    國      九十三      年      六      月      三十      日
                                              書 記 官 劉道文
